【裁判字號】    88,易,429
【裁判日期】    890113
【裁判案由】    違反律師法
【裁判全文】
臺灣花蓮地方法院刑事判決                          八十八年度易字第四二九號
    公  訴  人  臺灣花蓮地方法院檢察署檢察官
    被      告  乙○○
右列被告因律師法案件，經檢察官提起公訴（八十八年度偵字第二０六六號），本院
判決如左：
    主  文
乙○○未取得律師資格，意圖營利而辦理訴訟事件，累犯，處有期徒刑四月，如易科
罰金以參佰元即新台幣玖佰元折算壹日。
    事  實
一、乙○○前曾因妨害自由案件，經法院判處有期徒刑三年，褫奪公權二年確定，於
    民國八十六年一月十三日執行完畢，猶不知悔改，明知未取得律師資格，竟意圖
    營利，於八十八年一月初某日，在其所經營位於花蓮縣吉安鄉○○村○里○街六
    十四號之花東徵信社內，先以電話接受丁○○之委託代辦其公婆甲○○與文陳英
    枝離婚之訴訟事件，旋於八十八年一月十八日與不知情之員工丙○○一同駕車前
    往台東縣池上鄉市區內，於車內向丁○○收取代辦離婚訴訟之費用新台幣（以下
    同）二萬五千元，並由丙○○開立收據交付丁○○收執後，乙○○即返回上址徵
    信社，並於同年月二十日撰寫甲○○起訴文陳英枝離婚之訴狀寄交台灣台東地方
    法院民事庭。
二、案經臺灣臺東地方法院函送臺灣花蓮地方法院檢察署檢察官偵查起訴。
    理  由
一、訊據被告乙○○坦承於前揭時地收受丁○○交付之二萬五千元並代撰離婚訴狀寄
    交臺灣臺東地方法院之事實不諱，惟矢口否認前揭犯行，辯稱：丁○○係委託伊
    尋找文陳英枝回來與甲○○辦理離婚，且要求要盡快辦妥，伊才說可以由法院判
    決離婚，並說可以代筆，代筆是義務性的，並不另外收費，所收取之二萬五千元
    係尋人之費用，且伊有找賴永隆、鍾宏憶二人去尋找文陳英枝云云。 然查：
  (一)右揭事實有甲○○起訴文陳英枝離婚之起訴狀、台灣台東地方法院八十八年婚字
    第二０號調查筆錄丁○○陳明乙○○寫書狀並收費二萬五千元，公示送達另收費
    二千元等情、花東徵信社收受二萬五千元之收據等影本各乙份在卷可按。
  (二)證人丁○○於偵查中證稱：「是我在電話中告訴乙○○說我公公要告文陳英枝離
    婚，所以委託李某辦理，第一次在八十五年間花了四萬元委託李某去捉姦，捉到
    以後就沒有處理，後來說如何辦理離婚，他說只要依據捉姦的事實寫訴狀到法院
    就可以辦理離婚，他說捉姦的事實有效時間是十年」、（檢察官問：乙○○向妳
    收取二萬五千元是做何費用）「他說是寫訴狀的錢」等語明確（見偵查卷第二二
    頁），嗣於本院審理時雖稱：「我是找他（指乙○○）辦理離婚，並未委託尋人
    ，是否有託他找文陳英枝記不清楚了」、「二萬五千元是辦離婚的費用，似乎不
    包括尋人」、「寄狀子時有跟我聯絡說大約是一月二十日遞狀的，他當時也未談
    到找人的事，只說已遞狀了」等語（八十八年十一月三十日訊問筆錄），然丁○○如係委託被告尋人，當無對尋人結果毫無聞問，且不復記憶之理，從而堪認證
    人丁○○係委託被告乙○○事項係辦理離婚訴訟無訛。
  (三)證人鍾宏憶於本院審理時證稱：「賴永隆有接下尋找文陳英枝的案子，其與賴永
    隆有至台東卑南埋伏，要等文陳英枝，埋伏了二天，我就沒有做了，除了埋伏以
    外，有無用其他方法找尋我並不清楚」、「埋伏那二天有無聯絡（乙○○）我不
    清楚」、「本件只做二天並未收到薪水，油費、住宿、餐費都可以跟公司報領，
    扣掉這些開銷後的錢，公司與我們四六拆帳，尋人的案件投資報酬率較低，我與
    賴永隆一組，乙○○請我們不划算，尋人通常有一定期限，期限到我們向乙○○
    回報，乙○○再跟案主處理」等語。而被告乙○○亦供稱：「此業務（指尋人）
    是先找到人再與案主連繫，尋人期限當初是預計一個月，若沒辦法則替甲○○代
    筆寫訴狀」、「我會告訴賴永隆本案收了多少錢，扣掉支出費用我與賴四六分帳
    ，一般來說尋人案件若無找到人，客戶會要求退錢，我們會提供支出費用單據，
    剩下的錢退給客戶，本案尚未與丁○○結算」等語，本院問被告：「手上有無單
    據？」，被告答：「有的」，經本院告知提出賴永隆所交付之單據，被告則稱：
    「時間太久找不到，亦找不到賴永隆」等語，證人丁○○亦稱被告從未談過費用
    結算之事（見本院八十八年十二月十六日訊問筆錄）。是以依被告及證人鍾宏憶
    所述尋人案件之作業原則，被告於尋人期限屆至仍無法完成任務時，自應提出單
    據與委託人結算費用，並退還酬金，以免爭議。然本件被告於八十八年一月受
    託後迄本院審理時將近一年之時間，甚至經丁○○告知民事庭法官諭知已逾通姦
    訴請離婚之期間時，何以被告仍不與丁○○結算？而尚未結算之案件，被告亦無
    法提出開銷之單據？足認被告所稱委請賴永隆、鍾宏憶尋人乙節並無可採，而證
    人鍾宏憶之證詞核與事實並不相符，亦不足採信。
  (四)依偵查卷附之收據日期為八十八年一月十八日，起訴狀日期為八十八年一月二十
    日，台灣台東地方法院收文日期為八十八年一月二十一日（偵查卷第三頁、第九
    頁），可知被告於接受丁○○委託後二日隨即代為撰狀起訴。如被告果真受託尋
    人，於尋人期限未到之前何須急於對並非自己專業之訴訟事件代為起訴？
  (五)綜上各節，堪認被告向丁○○收取二萬五千元係為辦理離婚訴訟之報酬，其營利
    之意圖彰彰甚明。至於證人即被告所僱用之員工丙○○雖證稱：有與乙○○一同
    至台東與一位林小姐談找婆婆回來辦離婚之事云云，核與前述各節不符，尚難遽
    為有利被告之認定。又被告所述之賴永隆據被告及鍾宏憶稱已無法聯絡，亦不知
    住址，本院認無再調查之必要，併此敘明。本件事證明確，被告所辯尚無足採，
    其犯行堪以認定。
二、核被告乙○○所為，係犯律師法第四十八條未取得律師資格，意圖營利而辦理訴
    訟事件罪。又被告曾因妨害自由案件，經法院判處有期徒刑三年，褫奪公權二年
    確定，於八十六年一月十三日執行完畢，有本院被告全國前案紀錄表乙份在卷可
    按，其於五年內再犯有期徒刑以上之罪，為累犯，應依法加重其刑。爰審酌被告
    事後已返還丁○○二萬元及其犯罪之手段、目的、犯罪後否認犯行顯無悔改之意
    等一切情狀，量處如主文所示之刑，並諭知易科罰金之折算標準。
據上論斷，應依刑事訴訟法第二百九十九條第一項前段、律師法第四十八條第一項、
刑法第十一條前段、第四十七條，罰金罰鍰提高標準條例第二條，判決如主文。
中    華    民    國     八 十  九    年       一     月     十 三     日
                                臺灣花蓮地方法院刑事庭
                                    法      官  林碧玲
右正本證明與原本無異。
如對本判決不服，應於送達後十日內，向本院提出上訴狀。（應抄附繕本）告訴人或
被害人如對於本判決不服者，應具備理由請求檢察官上訴，其上訴期間之計算係以檢
察官收受判決正本之日期為準。
                                    法院書記官
中      華      民      國      八十九      年     一    月     十三    日
附錄本判決論罪之法律條文：
律師法第四十八條第一項：
未取得律師資格，意圖營利而辦理訴訟事件者，除依法令執行業務者外，處一年以下
有期徒刑，得併科新臺幣三萬元以上十五萬元以下罰金。


司法院資訊處製作；財團法人民間司法改革基金會備份。
